---
title: "RIVERSEA : État d'avancement"
subtitle: "Document à l'appui du formulaire de demande de soutien post-doctorant INRAE"
author: "Alain Danet, Ismaël Lajaaiti, Anik Brind'Amour et Eric Edeline"
date: "25 septembre 2026"
date-format: long
lang: fr
bibliography: ../references.bib
format:
  html:
    toc: true
    embed-resources: true
  typst:
    papersize: a4
    margin:
      x: 2.5cm
      y: 2.5cm
    toc: true
    toc-title: "Table des matières"
    toc-depth: 2
    page-numbering: "1"
    number-sections: true
    fontsize: 11pt
    csl: "chicago-author-date"
    mainfont: "Noto Sans"
    template-partials:
      - "typst-template.typ"
    include-before-body:
      text: |
        #show heading: set text(font: "Noto Sans")
        #show heading: set block(above: 1.6em, below: 1em)
        #show raw.where(block: false): set text(size: 1.05em)
        #set figure.caption(separator: [. ])
        #show figure.caption: set text(size: 9.5pt, fill: rgb("#5c5c5c"))
        #show figure.caption: set par(justify: false)
---

```{r}
#| include: false
library(renv)
renv::load(here::here())
library(targets)
library(here)
tar_config_set(store = here::here("_targets"))
devtools::load_all(here::here(), quiet = TRUE)
nice_theme()
```

Ce document présente la progression du projet RIVERSEA, qui a débuté le 2
février 2026, jusqu'à début septembre 2026. Il rappelle brièvement le
[contexte général](#sec-contexte) dans lequel le projet s'inscrit, puis
présente le [travail réalisé](#sec-travail), les [premiers résultats
obtenus](#sec-resultats), les [difficultés rencontrées](#sec-difficultes),
les [perspectives](#sec-perspectives), ainsi que la
[valorisation](#sec-valorisation) du projet.

## Contexte et objectifs {#sec-contexte}

Les changements globaux, le mouvement des espèces et les flux de nutriments
transcendent les frontières traditionnelles entre écosystèmes terrestres, d'eau
douce et marins [@Polis-Anderson-Holt-1997; @Gounand-etal-2018b]. Pourtant ces
écosystèmes continuent souvent d'être étudiés isolément [@Kavanaugh-etal-2013].
En réponse à ce cloisonnement, **le projet RIVERSEA vise à documenter l'impact
des pressions anthropiques sur l'ensemble du continuum rivière-mer**. En
particulier, RIVERSEA s'appuie sur le cadre des méta-écosystèmes
[@Loreau-Mouquet-Holt-2003a] pour **quantifier, à l'échelle de la France,
l'impact conjoint des barrages et de l'enrichissement en nutriments sur la
structure et le fonctionnement des écosystèmes aquatiques**.

*Les enjeux, l'état de l'art et le programme de recherche complets sont
détaillés dans le formulaire de demande de soutien post-doctorant.*

## Travail réalisé {#sec-travail}

### Données de pêche

Deux campagnes de pêche en mer ont été harmonisées avec les opérations en
rivière : Pomet (façades Atlantique et Manche, INRAE), Nurse (côtes
françaises, 1980-2023, IFREMER) et ASPE (OFB) (@fig-stations). Le travail a
couvert le nettoyage des noms d'espèces
(taxonomie changeante), l'harmonisation des unités (longueurs des poissons,
coordonnées GPS) et le contrôle du taux de qualité des données, avec filtration
quand nécessaire (espèces rares, années peu échantillonnées, etc.). Les tailles
manquantes ont été imputées par espèce à partir de la distribution des tailles
observées, une méthode validée sur données synthétiques avant application aux
données réelles. Ces données de tailles individuelles servent ensuite à la
reconstruction des réseaux trophiques.

```{r}
#| echo: false
#| label: fig-stations
#| fig-cap: "(A) Stations d'échantillonnage le long du continuum rivière-estuaire-mer, colorées par source de données (ASPE, Pomet, Nurse). (B) Couverture temporelle de chaque campagne."
#| fig-width: 10
#| fig-height: 5

tar_read(plot_stations_overview)
```

### Table de régime alimentaire

En plus des données de tailles, la reconstruction des réseaux trophiques
nécessitait une connaissance du régime alimentaire des 158 espèces de poissons
pêchées le long du continuum. Celle-ci comprenait des poissons marins benthiques
comme la sole commune (*Solea solea*) se nourrissant sur le benthos (polychètes,
mollusques, etc.), des espèces d'eau douce pélagiques comme l'ablette (*Alburnus
alburnus*), en passant par des espèces anadromes telles que le saumon atlantique
(*Salmo salar*) (@fig-diet). Ce travail de collecte des informations de régime
alimentaire a d'abord été fait automatiquement en extrayant des informations de
la base de données FishBase avec le paquet `rfishbase`
[@Boettiger-Lang-Wainwright-2012]. Cette première table de régime alimentaire a
ensuite été validée, espèce par espèce, par une recherche bibliographique qui a
permis de corriger des imprécisions de FishBase. La table ainsi produite, ainsi
que les références bibliographiques la justifiant, seront mises à disposition
avec les données en libre accès associées au manuscrit.

```{r}
#| echo: false
#| label: fig-diet
#| fig-cap: "Composition du régime alimentaire des espèces échantillonnées, par campagne (ASPE, Pomet, Nurse) : part de chaque catégorie de proie parmi l'ensemble des catégories consommées par ces espèces. Une espèce est comptée dans une catégorie dès que l'un de ses stades de vie s'en nourrit, et peut donc contribuer à plusieurs catégories."
#| fig-width: 8
#| fig-height: 5.5

tar_read(plot_diet_categories_overview)
```

### Reconstruction et caractérisation des réseaux trophiques

La reconstruction des réseaux trophiques a été faite grâce au paquet
`foodwebbuilder`. Celui-ci reconstruit dans un premier temps une *metaweb*
[@Gravel-etal-2011], représentant l'ensemble des interactions *possibles* entre
les espèces du continuum, puis reconstruit les réseaux locaux en
sous-échantillonnant cette metaweb selon les espèces effectivement présentes à
chaque opération de pêche (@fig-foodweb). Plus de 17 000 réseaux trophiques
locaux ont ainsi été reconstruits le long du continuum rivière-mer, de 2005 à
2022 (après filtration), à partir de cette table de régimes alimentaires. Cette
reconstruction repose sur un pipeline automatisé,
facilitant l'intégration des données de nouvelles campagnes de pêche. Nous avons
ensuite caractérisé la structure de ces réseaux à l'aide de quatre métriques :
la richesse spécifique, la longueur de chaîne trophique, la connectance (densité
de liens du réseau) et le chevauchement de régime alimentaire (la similarité
moyenne des régimes alimentaires entre espèces d'un même réseau) (@fig-foodweb-map).
Ces métriques offrent une image synthétique de la structure des réseaux et de la
façon dont celle-ci est modifiée par les pressions étudiées. Elles sont
également couramment utilisées dans la littérature, ce qui permet de formuler
des hypothèses et de comparer nos résultats à ceux d'autres études
[@Bonnaffé-etal-2024].

```{r}
#| echo: false
#| label: fig-foodweb
#| fig-cap: "(A) Metaweb représentant l'ensemble des interactions trophiques possibles entre les espèces du continuum rivière-mer, organisées par niveau trophique (des ressources basales en bas aux poissons en haut), colorées selon le statut piscivore et dimensionnées par la longueur moyenne des individus. (B-D) Réseaux trophiques locaux reconstruits en trois points du continuum, le long de la Gironde et de la Dordogne (mêmes conventions) : en rivière (communauté d'eau douce), dans l'estuaire (espèces saumâtres/euryhalines) et sur la côte (poissons plats benthiques). Par souci de lisibilité, chaque espèce est représentée agrégée sur l'ensemble de ses classes de taille ; le modèle sous-jacent distingue cependant plusieurs classes de taille par espèce, dont les interactions de prédation sont déterminées par une fenêtre de prédation (*predation window*)."
#| fig-width: 12
#| fig-height: 12

tar_read(plot_foodweb_overview_report)
```

```{r}
#| echo: false
#| label: fig-foodweb-map
#| fig-cap: "Métriques de structure des réseaux trophiques locaux (richesse spécifique, longueur de chaîne trophique, connectance, similarité des régimes alimentaires), une opération par point."
#| fig-width: 10
#| fig-height: 10

tar_read(plot_foodweb_structure_map_overview)
```

### Données environnementales

Pour la collecte des données environnementales, deux sources principales ont été
mobilisées : 1) la base **AMOBIO**, pour les pressions liées aux barrages et la
qualité de l'eau en rivière ; 2) la base **REPHY**, pour les nutriments côtiers.
Nous détaillons le travail effectué sur chacune de ces bases ci-dessous.

**AMOBIO** --- Produite par l'INRAE et l'OFB (programme 2021-2024), AMOBIO
fournit, pour des milliers de stations du réseau hydrographique français, des
indicateurs de pression liés aux barrages ainsi que des mesures de qualité de
l'eau, construits à partir des réseaux de surveillance DCE (ROE, CARHYCE,
SYRAH-CE). Nous avons croisé ces indicateurs à nos données de structure des
réseaux trophiques (ASPE), en nous restreignant aux bassins connectés à
l'Atlantique et à la Manche. Ces données étant déjà disponibles à nos stations
de pêche, aucune étape d'interpolation n'a été nécessaire ici (voir toutefois
les [perspectives](#sec-perspectives)). L'impact des barrages est mesuré par la
distance au barrage le plus proche (amont/aval) et par la hauteur cumulée des
barrages en aval, un indicateur de l'isolement d'un site vis-à-vis de la côte.
Les concentrations en nutriments (phosphore total, ammonium, nitrite, nitrate,
azote Kjeldahl) ont été comparées aux seuils réglementaires de qualité de l'eau.
La qualité des données a été contrôlée (valeurs aberrantes, couverture spatiale
et temporelle) ; la couverture temporelle est en particulier bonne depuis 2005.

**REPHY** --- Piloté par l'Ifremer depuis 1987, REPHY surveille la qualité
physico-chimique et le phytoplancton des eaux côtières françaises. Nous en avons
extrait trois paramètres pertinents pour notre étude (ammonium, nitrite+nitrate
et phosphate), nettoyés puis restreints aux mesures de surface et de bonne
qualité. Nous avons également vérifié que les changements de protocole de
mesure n'introduisaient pas de biais temporel dans les données. Ces données ont
ensuite été interpolées dans l'espace et le temps jusqu'aux opérations de
pêche en estuaire et en mer (nurse, pomet) (@fig-rephy), à l'aide d'un modèle
bayésien spatio-temporel implémenté dans le paquet `R-INLA`
[@Lindgren-Rue-2015].
L'utilisation d'INLA à cette étape avait un double intérêt : éprouver l'outil
et évaluer son applicabilité aux analyses à plus grande échelle prévues pour la
suite du projet, et bénéficier des distributions *a posteriori* qu'il produit
pour les valeurs interpolées (plutôt qu'une simple estimation ponctuelle), ce
qui permettra de propager correctement l'incertitude de cette interpolation
dans les modèles en aval. L'ajout de la salinité comme covariable améliore
nettement les prédictions en estuaire ; la validation croisée par station
confirme que ce modèle surpasse une prédiction naïve pour les trois paramètres.

```{r}
#| echo: false
#| label: fig-rephy
#| fig-cap: "Concentrations en nutriments interpolées aux opérations de pêche en estuaire et en mer, pour les trois paramètres retenus."
#| fig-width: 13
#| fig-height: 6

tar_read(plot_rephy_predictions_map_overview)
```

### Calcul de la distance à l'embouchure

Afin de rendre compte de la variabilité de l'impact des pressions le long du
continuum rivière-mer, une mesure de *position* le long de ce continuum était
nécessaire. Pour cela, nous avons calculé la distance à l'embouchure la plus
proche pour chaque opération de pêche, en mer comme en rivière, sur quatre
bassins versants (Loire, Adour-Garonne, Seine, Escaut-Somme). Les embouchures
sont définies comme les points de transition entre le réseau fluvial et les
masses d'eau côtières ou de transition *[préciser la source des points
d'embouchure]*. Deux méthodes différentes ont été utilisées, pour les
opérations en rivière et en mer respectivement.

**Opérations en rivière** --- Pour ces opérations, il était nécessaire de tenir
compte des distances *hydrographiques* le long du réseau, et non de la
distance à vol d'oiseau. Nous avons donc utilisé, pour chaque bassin versant,
un algorithme de plus court chemin sur le graphe du réseau hydrographique.

**Opérations en mer** --- Ici, la distance euclidienne n'était pas non plus
adaptée, car elle ne tient pas compte de la topologie du littoral (îles,
échancrures côtières). Nous avons donc construit un maillage fin excluant les
terres sur l'intégralité du littoral Atlantique et Manche, puis calculé les
distances le long de ce maillage, ce qui permet de
contourner correctement les côtes et les îles.

*[Figure : distribution des distances à l'embouchure par bassin versant
(opérations amont/aval de l'embouchure) et carte associée.]*

### Modélisation statistique spatiale

La définition du modèle spatial bayésien (INLA) reliant structure des réseaux
trophiques, barrages et nutriments est en cours, sur la base des données
désormais consolidées. Après étude approfondie, INLA nous est apparu comme
l'outil le mieux adapté à cette tâche : sa rapidité (approximation de Laplace)
permet de passer à l'échelle sur notre jeu de données de plus de 17 000 points,
tout en conservant une grande flexibilité de modélisation. INLA permet également
de tenir compte de l'autocorrélation spatiale, qui pourrait sinon biaiser
d'éventuels effets fixes, même si la formulation exacte de cette composante
spatiale reste encore à déterminer (voir [perspectives](#sec-perspectives)). La
participation d'I. Lajaaiti à un atelier sur la modélisation spatio-temporelle
lors de son arrivée début février, complétée par la pratique acquise en
interpolant les données REPHY, lui a permis de prendre ces outils en main.
Nous avons
toutefois identifié d'autres approches intéressantes pour la modélisation
spatio-temporelle, telles que SSN2 [@Dumelle-etal-2024] et glmmTMB
[@Brooks-etal-2017], auxquelles nous pourrons comparer INLA si besoin.

De premières analyses exploratoires ont déjà révélé des effets significatifs
des nutriments et des barrages sur les communautés de poissons le long du
continuum (voir [Résultats préliminaires](#sec-resultats)).

## Résultats préliminaires {#sec-resultats}

*[2-3 résultats clés, avec éventuellement une figure. Rester factuel : ce qui
a été testé, ce qui en ressort.]*

## Difficultés rencontrées et ajustements {#sec-difficultes}

*[Ce qui a pris plus de temps que prévu et pourquoi, tout changement de cap
méthodologique.]*

## Perspectives et calendrier {#sec-perspectives}

*[Étapes restantes et calendrier prévisionnel, en cohérence avec la durée de
prolongation demandée.]*

## Valorisation {#sec-valorisation}

*[Communications, soumissions, collaborations engagées.]*
