---
title: "RIVERSEA : État d'avancement"
subtitle: "Document à l'appui du formulaire de demande de soutien post-doctorant INRAE"
author: "Alain Danet, Ismaël Lajaaiti, Anik Brind'Amour et Eric Edeline"
date: "25 septembre 2026"
date-format: long
lang: fr
bibliography: ../references.bib
format:
  html:
    toc: true
    embed-resources: true
  typst:
    papersize: a4
    margin:
      x: 2.5cm
      y: 2.5cm
    toc: true
    toc-title: "Table des matières"
    toc-depth: 2
    page-numbering: "1"
    number-sections: true
    fontsize: 11pt
    csl: "chicago-author-date"
    mainfont: "Noto Sans"
    template-partials:
      - "typst-template.typ"
    include-before-body:
      text: |
        #show heading: set text(font: "Noto Sans")
        #show heading: set block(above: 1.6em, below: 1em)
        #show raw.where(block: false): set text(size: 1.05em)
        #set figure.caption(separator: [. ])
        #show figure.caption: set text(size: 9.5pt, fill: rgb("#5c5c5c"))
        #show figure.caption: set par(justify: false)
---

```{r setup}
#| include: false
library(renv)
renv::load(here::here())
library(targets)
library(here)
tar_config_set(store = here::here("_targets"))
devtools::load_all(here::here(), quiet = TRUE)
nice_theme()
```

Ce document présente la progression du projet RIVERSEA, qui a débuté le 2
février 2026, jusqu'à début septembre 2026. Il rappelle brièvement le
[contexte général](#sec-contexte) dans lequel le projet s'inscrit, puis
présente le [travail réalisé](#sec-travail), les [premiers résultats
obtenus](#sec-resultats), les [difficultés rencontrées](#sec-difficultes),
les [perspectives](#sec-perspectives), ainsi que la
[valorisation](#sec-valorisation) du projet.

## Contexte et objectifs {#sec-contexte}

Les changements globaux, le mouvement des espèces et les flux de nutriments
transcendent les frontières traditionnelles entre écosystèmes terrestres, d'eau
douce et marins [@Polis-Anderson-Holt-1997; @Gounand-etal-2018b]. Pourtant ces
écosystèmes continuent souvent d'être étudiés isolément [@Kavanaugh-etal-2013].
En réponse à ce cloisonnement, **le projet RIVERSEA vise à documenter l'impact
des pressions anthropiques sur l'ensemble du continuum rivière-mer**. En
particulier, RIVERSEA s'appuie sur le cadre des méta-écosystèmes
[@Loreau-Mouquet-Holt-2003a] pour **quantifier, à l'échelle de la France,
l'impact conjoint des barrages et de l'enrichissement en nutriments sur la
structure et le fonctionnement des écosystèmes aquatiques**.

*Les enjeux, l'état de l'art et le programme de recherche complets sont
détaillés dans le formulaire de demande de soutien post-doctorant.*

## Travail réalisé {#sec-travail}

### Données de pêche

Deux campagnes de pêche en mer ont été harmonisées avec les opérations en
rivière : Pomet (façades Atlantique et Manche, INRAE), Nurse (côtes
françaises, 1980-2023, IFREMER) et ASPE (OFB) (@fig-stations). Le travail a
couvert le nettoyage des noms d'espèces
(taxonomie changeante), l'harmonisation des unités (longueurs des poissons,
coordonnées GPS) et le contrôle de la qualité des données, avec filtration
quand nécessaire (espèces rares, années peu échantillonnées, etc.). Les tailles
manquantes ont été imputées par espèce à partir de la distribution des tailles
observées, une méthode validée sur des données synthétiques avant application aux
données réelles. Ces données de tailles individuelles servent ensuite à la
reconstruction des réseaux trophiques.

```{r}
#| echo: false
#| label: fig-stations
#| fig-cap: "(A) Stations d'échantillonnage le long du continuum rivière-estuaire-mer, colorées par source de données (ASPE, Pomet, Nurse). (B) Couverture temporelle de chaque campagne."
#| fig-width: 10
#| fig-height: 5

tar_read(plot_stations_overview)
```

### Table de régime alimentaire

En plus des données de tailles, la reconstruction des réseaux trophiques
nécessitait une connaissance du régime alimentaire des 158 espèces de poissons
pêchées le long du continuum. Celles-ci comprenaient des poissons marins benthiques
comme la sole commune (*Solea solea*) se nourrissant sur le benthos (polychètes,
mollusques, etc.), des espèces d'eau douce pélagiques comme l'ablette (*Alburnus
alburnus*), en passant par des espèces anadromes telles que le saumon atlantique
(*Salmo salar*) (@fig-diet). Ce travail de collecte des informations de régime
alimentaire a d'abord été fait automatiquement en extrayant des informations de
la base de données FishBase avec le paquet `rfishbase`
[@Boettiger-Lang-Wainwright-2012]. Cette première table de régime alimentaire a
ensuite été validée, espèce par espèce, par une recherche bibliographique qui a
permis de corriger des imprécisions de la base de données FishBase. La table
ainsi produite, ainsi que les références bibliographiques la justifiant, seront
mises à disposition avec les données en libre accès associées au manuscrit.

```{r}
#| echo: false
#| label: fig-diet
#| fig-cap: "Composition du régime alimentaire des espèces échantillonnées, par campagne (ASPE, Pomet, Nurse) : part de chaque catégorie de proie parmi l'ensemble des catégories consommées par ces espèces. Une espèce est comptée dans une catégorie dès que l'un de ses stades de vie s'en nourrit, et peut donc contribuer à plusieurs catégories."
#| fig-width: 8
#| fig-height: 5.5

tar_read(plot_diet_categories_overview)
```

### Reconstruction et caractérisation des réseaux trophiques

La reconstruction des réseaux trophiques a été faite grâce au paquet
`foodwebbuilder`. Celui-ci reconstruit dans un premier temps une *metaweb*
[@Gravel-etal-2011], représentant l'ensemble des interactions *possibles* entre
les espèces du continuum (@fig-foodweb A), puis reconstruit les réseaux locaux
en sous-échantillonnant cette metaweb selon les espèces effectivement présentes
à chaque opération de pêche (@fig-foodweb B-D). Plus de 17 000 réseaux
trophiques locaux ont ainsi été reconstruits le long du continuum rivière-mer,
de 2005 à 2022 (après filtration des années avec un faible effort
d'échantillonnage), à partir de cette table de régime alimentaire. Cette
reconstruction repose sur un pipeline automatisé, facilitant l'intégration des
données de nouvelles campagnes de pêche. Nous avons ensuite caractérisé la
structure de ces réseaux à l'aide de quatre métriques : la richesse spécifique,
la longueur de chaîne trophique, la connectance (densité de liens du réseau) et
la similarité des régimes alimentaires (@fig-foodweb-map). Ces métriques
capturent de manière synthétique la structure des réseaux, ainsi que la façon
dont celle-ci est modifiée par les pressions étudiées. Elles sont également
couramment utilisées dans la littérature, ce qui permet de formuler des
hypothèses et de comparer nos résultats à ceux d'autres études
[@Bonnaffé-etal-2024].

```{r}
#| echo: false
#| label: fig-foodweb
#| fig-cap: "(A) Metaweb représentant l'ensemble des interactions trophiques possibles entre les espèces du continuum rivière-mer, organisées par niveau trophique (des ressources basales en bas aux poissons prédateurs en haut). Les nœuds du réseau sont colorés selon le statut piscivore et leur taille reflète la longueur moyenne des individus. (B-D) Exemples de réseaux trophiques locaux reconstruits en trois points du continuum, le long de la Gironde : en rivière, dans l'estuaire et sur la côte. Par souci de lisibilité, chaque espèce est représentée, agrégée sur l'ensemble de ses classes de taille ; le modèle sous-jacent distingue cependant plusieurs classes de taille par espèce, dont les interactions de prédation sont déterminées par une fenêtre de prédation."
#| fig-width: 12
#| fig-height: 12

tar_read(plot_foodweb_overview_report)
```

```{r}
#| echo: false
#| label: fig-foodweb-map
#| fig-cap: "Métriques de structure des réseaux trophiques locaux (richesse spécifique, longueur de chaîne trophique, connectance, similarité des régimes alimentaires), une opération par point."
#| fig-width: 10
#| fig-height: 10

tar_read(plot_foodweb_structure_map_overview)
```

### Données environnementales

Pour la collecte des données environnementales, deux sources principales ont été
mobilisées : 1) la base **AMOBIO**, pour les pressions liées aux barrages et la
qualité de l'eau en rivière ; 2) la base **REPHY**, pour les nutriments côtiers.
Nous détaillons le travail effectué sur chacune de ces bases ci-dessous.

**AMOBIO** --- Produite par l'INRAE et l'OFB (programme 2021-2024), AMOBIO
fournit, pour des milliers de stations du réseau hydrographique français, des
indicateurs de pression liés aux barrages ainsi que des mesures de qualité de
l'eau, construits à partir des réseaux de surveillance DCE (ROE, CARHYCE,
SYRAH-CE). Nous avons croisé ces indicateurs avec nos données de structure des
réseaux trophiques (ASPE), en nous restreignant aux bassins connectés à
l'Atlantique et à la Manche. Ces données étant déjà disponibles à nos stations
de pêche, aucune étape d'interpolation n'a été nécessaire ici (voir toutefois
les [perspectives](#sec-perspectives)). L'impact des barrages est mesuré par la
distance au barrage le plus proche (amont/aval) et par la hauteur cumulée des
barrages en aval, un indicateur de l'isolement d'un site vis-à-vis de la côte.
Les concentrations en nutriments (phosphore total, ammonium, nitrite, nitrate,
azote Kjeldahl) ont été comparées aux seuils réglementaires de qualité de l'eau.
La qualité des données a été contrôlée (valeurs aberrantes, couverture spatiale
et temporelle) ; la couverture temporelle est en particulier bonne depuis 2005.

**REPHY** --- Piloté par l'Ifremer depuis 1987, REPHY surveille la qualité
physico-chimique et le phytoplancton des eaux côtières françaises. Nous en avons
extrait trois paramètres pertinents pour notre étude (ammonium, nitrite+nitrate
et phosphate), nettoyés puis restreints aux mesures de surface et de bonne
qualité. Nous avons également vérifié que les changements de protocole de mesure
n'introduisaient pas de biais temporel dans les données. Ces données ont ensuite
été interpolées dans l'espace et le temps jusqu'aux opérations de pêche en
estuaire et en mer (nurse, pomet ; @fig-rephy). Nous avons fait cette
interpolation à l'aide d'un modèle bayésien spatio-temporel implémenté avec le
paquet `R-INLA` [@Lindgren-Rue-2015]. L'utilisation d'INLA à cette étape avait
un double intérêt : éprouver l'outil afin d'évaluer son applicabilité aux
analyses à plus grande échelle prévues pour la suite du projet, et bénéficier
des distributions *a posteriori* qu'il produit pour les valeurs interpolées
(plutôt qu'une simple estimation ponctuelle), ce qui permettra de propager
correctement l'incertitude de cette interpolation dans les modèles en aval.
L'ajout de la salinité comme covariable améliore nettement les prédictions en
estuaire ; la validation croisée par station confirme que ce modèle surpasse une
prédiction naïve pour les trois paramètres.

```{r}
#| echo: false
#| label: fig-rephy
#| fig-cap: "Concentrations en nutriments interpolées aux opérations de pêche en estuaire et en mer, pour les trois paramètres retenus."
#| fig-width: 13
#| fig-height: 6

tar_read(plot_rephy_predictions_map_overview)
```

### Calcul de la distance à l'embouchure

Afin de rendre compte de la variabilité de l'impact des pressions le long du
continuum rivière-mer, une mesure de *position* le long de ce continuum était
nécessaire. Pour cela, nous avons calculé la distance à l'embouchure la plus
proche pour chaque opération de pêche, en mer comme en rivière, sur quatre
bassins versants (Loire, Adour-Garonne, Seine, Escaut-Somme ; @fig-distance-mouth
C). Les embouchures sont définies comme les points de transition entre le
réseau fluvial et les masses d'eau côtières ou de transition. Deux méthodes
différentes ont été utilisées, pour les opérations en rivière et en mer
respectivement.

**Opérations en rivière** --- Pour ces opérations, il était nécessaire de tenir
compte des distances *hydrographiques* le long du réseau, et non de la
distance à vol d'oiseau. Nous avons donc utilisé, pour chaque bassin versant,
un algorithme de plus court chemin sur le graphe du réseau hydrographique
(@fig-distance-mouth A).

**Opérations en mer** --- Ici, la distance euclidienne n'était pas non plus
adaptée, car elle ne tient pas compte de la topologie du littoral (îles,
échancrures côtières). Nous avons donc construit un maillage fin excluant les
terres sur l'intégralité du littoral Atlantique et Manche, puis calculé les
distances le long de ce maillage, ce qui permet de
contourner correctement les côtes et les îles (@fig-distance-mouth B).

```{r}
#| echo: false
#| label: fig-distance-mouth
#| fig-cap: "Calcul de la distance à l'embouchure. (A) Exemple de plus court
#|   chemin le long du réseau hydrographique (bleu), pour une opération en
#|   rivière (triangle) jusqu'à l'embouchure atteinte (étoile), le reste du
#|   réseau hydrographique local étant représenté en gris clair. (B) Même
#|   principe pour une opération en mer, le long du maillage côtier excluant
#|   les terres (gris foncé) ; l'exemple choisi illustre un cas où la
#|   distance à vol d'oiseau (pointillés rouges) traverserait la terre. (C)
#|   Distance à l'embouchure de l'ensemble des opérations, en rivière et en
#|   mer, sur les quatre bassins versants retenus (bordures grises)."
#| fig-width: 10
#| fig-height: 8

tar_read(plot_distance_to_mouth_overview_report)
```

### Modélisation statistique spatiale

La définition du modèle spatial bayésien (INLA) reliant la structure des
réseaux trophiques, les barrages et les nutriments est en cours, sur la base
des données désormais consolidées. Après étude approfondie, INLA nous est
apparu comme l'outil le mieux adapté à cette tâche : sa rapidité (approximation
de Laplace) permet de passer à l'échelle sur notre jeu de données de plus de
17 000 points, tout en conservant une grande flexibilité de modélisation. INLA
permet également de tenir compte de l'autocorrélation spatiale, qui pourrait
sinon biaiser d'éventuels effets fixes, même si la formulation exacte de cette
composante spatiale reste encore à déterminer (voir
[perspectives](#sec-perspectives)). La participation d'I. Lajaaiti à un atelier
sur la modélisation spatio-temporelle lors de son arrivée début février,
complétée par la pratique acquise en interpolant les données REPHY, lui a
permis de prendre ces outils en main. Nous avons toutefois identifié d'autres
approches intéressantes pour la modélisation spatio-temporelle, telles que SSN2
[@Dumelle-etal-2024] et glmmTMB [@Brooks-etal-2017], auxquelles nous pourrons
comparer INLA si besoin.

De premières analyses exploratoires ont déjà révélé des effets significatifs
des nutriments et des barrages sur les communautés de poissons le long du
continuum. Nous détaillons ces premiers résultats dans la prochaine partie.

## Résultats préliminaires {#sec-resultats}

### Présentation du cas d'étude

Dans cette partie, nous nous intéressons à un cas d'étude afin d'illustrer le
potentiel des données, et d'éprouver les outils statistiques que nous prévoyons
d'utiliser. Notre but initial est de quantifier l'impact des barrages et de
l'enrichissement en nutriments sur les réseaux trophiques de poissons le long du
continuum rivière-mer. Ici, nous proposons d'étudier cette question en nous
limitant au continuum de la rivière, allant de l'amont à l'aval mais excluant
les estuaires et les côtes (données de nutriments restant à harmoniser).
Notre but ici est donc de répondre à la question : **comment est-ce que les
barrages et l'enrichissement en nutriments altèrent les réseaux trophiques en
rivière le long du continuum amont-aval, à l'échelle de la France ?**

Avant toute analyse, nous pouvons formuler trois hypothèses :

- **H1 -- Les nutriments ont un effet unimodal sur la structure des réseaux
trophiques** ; à faible concentration ils complexifient les réseaux trophiques
en augmentant la productivité primaire, mais à haute concentration, ils les
simplifient en détériorant les conditions hydrochimiques et en augmentant le
risque d'eutrophisation.
- **H2 -- En bloquant les espèces migratrices en aval, les barrages simplifient
les réseaux trophiques en amont** ; on s'attend ainsi à un effet barrière des
barrages en aval particulièrement fort et négatif (sur la structure du réseau)
proche de l'embouchure, et un effet barrière des barrages en amont fort et
positif proche de l'embouchure également, et ces effets devraient s'estomper en
remontant vers l'amont.
- **H3 -- Les effets des pressions sur la structure des réseaux trophiques
passent en partie par la richesse spécifique** ; la richesse spécifique agit
comme médiateur d'une partie de l'effet des pressions sur la structure des
réseaux (par contrainte topologique), on s'attend également à des effets
directs des pressions sur les mesures de structure car celles-ci peuvent avoir
un effet différencié selon les groupes trophiques (e.g. barrages et espèces
migratrices qui sont souvent en haut des réseaux trophiques).

### Méthodes

Afin de tester ces hypothèses, nous modélisons l'effet des nutriments et des
barrages sur la structure des écosystèmes, le long du continuum amont-aval. Nos
modèles incluent les éléments qui suivent.

**Nutriments --** Pour capturer l'effet des nutriments, nous utilisons la
concentration en nitrate et en phosphate. Ce sont les deux nutriments testés
qui montrent des effets robustes sur la structure des réseaux trophiques dans
nos modèles préliminaires ; l'ammonium est écarté en raison d'une forte
colinéarité avec les autres nutriments, et le nitrite ne montre d'effet
significatif dans aucun des modèles testés.

**Barrages --** Pour capturer l'effet des barrages, nous utilisons deux
mesures de leur effet barrière : un effet barrière aval, défini comme la
hauteur moyenne des barrages situés en aval du site, et un effet barrière
amont, défini de manière symétrique pour les barrages situés en amont. Une
hauteur plus élevée reflète un obstacle plus difficile à franchir pour les
espèces migratrices, indépendamment de sa distance au site.

*[figure principale des effets (AME) sur les trois modèles - à ajouter]*

```{r river-model-setup}
#| include: false

amobio <- tar_read(amobio_aspe_data) |> sf::st_drop_geometry()
dist_mouth <- tar_read(inland_distance_to_mouth) |>
  dplyr::select(operation_id, district, dist_mouth_m)
river_width_tar <- tar_read(river_width)
river_data <- amobio |>
  dplyr::inner_join(dist_mouth, by = "operation_id") |>
  dplyr::left_join(river_width_tar, by = "sandre_code") |>
  dplyr::select(
    operation_id, sandre_code, year, survey, district, longitude, latitude,
    log_species_richness, connectance, trophic_length,
    elevation, river_width,
    nitrate, phosphate,
    barrier_upstream, barrier_downstream,
    dist_mouth_m
  )

library(INLA)
library(fmesher)
library(ggplot2)

stations <- river_data |>
  dplyr::distinct(sandre_code, longitude, latitude) |>
  sf::st_as_sf(coords = c("longitude", "latitude"), crs = 4326) |>
  sf::st_transform(2154)
coords <- sf::st_coordinates(stations)
mesh <- fm_mesh_2d_inla(
  loc = coords, max.edge = c(15000, 60000), offset = c(15000, 100000),
  cutoff = 5000
)
spde <- inla.spde2.pcmatern(
  mesh = mesh, prior.range = c(50000, 0.5), prior.sigma = c(1, 0.01)
)
A <- inla.spde.make.A(mesh = mesh, loc = coords)
spatial_index <- inla.spde.make.index("spatial.field", n.spde = spde$n.spde)

get_val <- function(s, name) {
  # returns 0 when `name` isn't a term in this model (e.g. log_species_richness
  # for fit_richness, where it's the response, not a covariate) - correct,
  # since main_vars/linpred_main are shared across all four models and such a
  # term genuinely contributes nothing to that model's linear predictor
  v <- s$latent[rownames(s$latent) == paste0(name, ":1"), 1]
  if (length(v) == 0) return(0)
  unname(v)
}
get_re_vec <- function(s, prefix, k) {
  unname(sapply(
    seq_len(k), \(i) s$latent[rownames(s$latent) == paste0(prefix, ":", i), 1]
  ))
}
get_spatial_vec <- function(s) {
  unname(s$latent[grep("^spatial.field:", rownames(s$latent)), 1])
}
```

```{r river-model-fits}
#| include: false
#| cache: true

model_vars <- c(
  "log_species_richness", "elevation", "river_width",
  "nitrate", "phosphate", "barrier_upstream", "barrier_downstream",
  "dist_mouth_m", "year", "sandre_code", "district"
)
river_model_data <- river_data |>
  dplyr::filter(complete.cases(river_data[model_vars])) |>
  dplyr::mutate(
    nitrate = log(nitrate),
    phosphate = log(phosphate),
    barrier_upstream = log1p(barrier_upstream),
    barrier_downstream = log1p(barrier_downstream),
    river_width = log(river_width),
    district_id = as.integer(factor(district))
  ) |>
  dplyr::mutate(dplyr::across(
    c(
      log_species_richness, nitrate, phosphate,
      barrier_upstream, barrier_downstream, dist_mouth_m,
      elevation, river_width
    ),
    \(x) as.numeric(scale(x))
  )) |>
  dplyr::mutate(nitrate2 = nitrate^2, phosphate2 = phosphate^2)

site_idx_model <- match(river_model_data$sandre_code, stations$sandre_code)
A_model <- A[site_idx_model, ]

model_formula_rhs <- paste(
  "elevation + river_width + nitrate + nitrate2 + phosphate + phosphate2 +",
  "barrier_upstream + barrier_downstream + dist_mouth_m +",
  "barrier_upstream:dist_mouth_m + barrier_downstream:dist_mouth_m +",
  "f(year, model = 'iid') + f(district_id, model = 'iid') +",
  "f(spatial.field, model = spde)"
)

covariate_df <- data.frame(
  intercept = 1,
  log_species_richness = river_model_data$log_species_richness,
  elevation = river_model_data$elevation,
  river_width = river_model_data$river_width,
  nitrate = river_model_data$nitrate,
  nitrate2 = river_model_data$nitrate2,
  phosphate = river_model_data$phosphate,
  phosphate2 = river_model_data$phosphate2,
  barrier_upstream = river_model_data$barrier_upstream,
  barrier_downstream = river_model_data$barrier_downstream,
  dist_mouth_m = river_model_data$dist_mouth_m,
  year = river_model_data$year,
  district_id = river_model_data$district_id
)

richness_stack <- inla.stack(
  data = list(y = river_model_data$log_species_richness),
  A = list(A_model, 1),
  effects = list(spatial.field = spatial_index, covariate_df),
  tag = "est"
)
fit_richness <- inla(
  as.formula(paste("y ~ -1 + intercept +", model_formula_rhs)),
  family = "gaussian",
  data = inla.stack.data(richness_stack),
  control.predictor = list(A = inla.stack.A(richness_stack), compute = TRUE),
  control.compute = list(config = TRUE),
  num.threads = "4:1"
)

connectance_stack <- inla.stack(
  data = list(y = river_model_data$connectance),
  A = list(A_model, 1),
  effects = list(spatial.field = spatial_index, covariate_df),
  tag = "est"
)
fit_connectance <- inla(
  as.formula(paste(
    "y ~ -1 + intercept + log_species_richness +", model_formula_rhs
  )),
  family = "beta",
  data = inla.stack.data(connectance_stack),
  control.predictor = list(A = inla.stack.A(connectance_stack), compute = TRUE),
  control.compute = list(config = TRUE),
  num.threads = "4:1"
)
```

```{r river-model-fits-tl}
#| include: false
#| cache: true

river_foodweb <- tar_read(river_foodweb_structure) |>
  dplyr::filter(operation_id %in% river_model_data$operation_id)
resource_list <- tar_read(resource_list)
classify_predation_depth <- function(web, resource_list) {
  nodes <- data.frame(node = colnames(web))
  links <- web |>
    as.data.frame() |>
    dplyr::mutate(resource = rownames(web)) |>
    tidyr::pivot_longer(-resource, names_to = "consumer") |>
    dplyr::filter(value == 1) |>
    dplyr::select(-value)
  community <- cheddar::Community(
    nodes = nodes, properties = list(title = "Community"), trophic.links = links
  )
  tl <- cheddar::TrophicLevels(community) |>
    as.data.frame() |>
    tibble::rownames_to_column("node") |>
    dplyr::rename(TL = ChainAveragedTL)
  top_nodes <- tl$node[!is.na(tl$TL) & tl$TL == max(tl$TL, na.rm = TRUE)]
  fish_prey_of <- function(n) {
    prey <- rownames(web)[web[, n] == 1]
    prey[!(prey %in% resource_list)]
  }
  top_fish_prey <- unique(unlist(lapply(top_nodes, fish_prey_of)))
  if (length(top_fish_prey) == 0) {
    "no fish eaten"
  } else if (any(sapply(top_fish_prey, \(p) length(fish_prey_of(p)) > 0))) {
    "eats a piscivorous fish"
  } else {
    "eats a non-piscivorous fish"
  }
}
river_foodweb <- river_foodweb |>
  dplyr::mutate(
    predation_depth = sapply(
      foodweb, classify_predation_depth, resource_list = resource_list
    ),
    predation_depth = factor(
      predation_depth,
      levels = c(
        "no fish eaten", "eats a non-piscivorous fish", "eats a piscivorous fish"
      )
    ),
    predation_depth_int = as.integer(predation_depth)
  ) |>
  sf::st_drop_geometry() |>
  dplyr::select(operation_id, predation_depth, predation_depth_int)

river_tl_data <- river_model_data |>
  dplyr::left_join(river_foodweb, by = "operation_id")
covariate_df_tl <- covariate_df
covariate_df_tl$predation_depth <- river_tl_data$predation_depth

stk_ordinal <- inla.stack(
  data = list(y = river_tl_data$predation_depth_int),
  A = list(A_model, 1),
  effects = list(spatial.field = spatial_index, covariate_df),
  tag = "est"
)
fit_predation_depth <- inla(
  as.formula(paste(
    "y ~ log_species_richness +", model_formula_rhs
  )),
  family = "pom",
  data = inla.stack.data(stk_ordinal),
  control.predictor = list(A = inla.stack.A(stk_ordinal), compute = TRUE),
  control.compute = list(config = TRUE),
  control.inla = list(int.strategy = "eb", strategy = "gaussian"),
  num.threads = "4:1"
)

stk_tl <- inla.stack(
  data = list(y = river_tl_data$trophic_length),
  A = list(A_model, 1),
  effects = list(spatial.field = spatial_index, covariate_df_tl),
  tag = "est"
)
fit_trophic_length <- inla(
  as.formula(paste(
    "y ~ -1 + predation_depth + log_species_richness +", model_formula_rhs
  )),
  family = "gaussian",
  data = inla.stack.data(stk_tl),
  control.predictor = list(A = inla.stack.A(stk_tl), compute = TRUE),
  control.compute = list(config = TRUE),
  num.threads = "4:1"
)
```

```{r river-model-ame-setup}
#| include: false

main_vars <- c(
  "log_species_richness", "elevation", "river_width", "nitrate", "phosphate",
  "barrier_upstream", "barrier_downstream", "dist_mouth_m"
)
inter_pairs <- list(
  c("barrier_upstream", "dist_mouth_m"), c("barrier_downstream", "dist_mouth_m")
)
inter_names <- sapply(inter_pairs, \(p) paste0(p[1], ":", p[2]))
quad_vars <- c("nitrate", "phosphate")
quad_names <- paste0(quad_vars, "2")

X_all <- as.matrix(river_model_data[main_vars])
colnames(X_all) <- main_vars
year_levels <- sort(unique(river_model_data$year))
year_idx <- match(river_model_data$year, year_levels)
district_idx <- river_model_data$district_id

linpred_main <- function(Xmat, betas, inter_betas, quad_betas) {
  out <- as.numeric(Xmat %*% betas[main_vars])
  for (k in seq_along(inter_pairs)) {
    p <- inter_pairs[[k]]
    out <- out + (Xmat[, p[1]] * Xmat[, p[2]]) * inter_betas[k]
  }
  for (k in seq_along(quad_vars)) {
    out <- out + (Xmat[, quad_vars[k]]^2) * quad_betas[k]
  }
  out
}
re_offset_fn <- function(s) {
  get_re_vec(s, "year", length(year_levels))[year_idx] +
    get_re_vec(s, "district_id", 4)[district_idx] +
    as.numeric(A_model %*% get_spatial_vec(s))
}
extract_generic <- function(s, intercept_name) {
  list(
    intercept = get_val(s, intercept_name),
    betas = setNames(sapply(main_vars, \(v) get_val(s, v)), main_vars),
    inter_betas = setNames(
      sapply(inter_pairs, \(p) get_val(s, paste0(p[1], ":", p[2]))), inter_names
    ),
    quad_betas = setNames(sapply(quad_names, \(v) get_val(s, v)), quad_names),
    re_offset = re_offset_fn(s)
  )
}
predicted_gaussian <- function(Xmat, obj) {
  obj$intercept + linpred_main(Xmat, obj$betas, obj$inter_betas, obj$quad_betas) +
    obj$re_offset
}
predicted_beta <- function(Xmat, obj) {
  plogis(predicted_gaussian(Xmat, obj))
}
extract_pd <- function(s) {
  c(
    extract_generic(s, "(Intercept)"),
    list(
      theta1 = s$hyperpar["theta1 for POM"], theta2 = s$hyperpar["theta2 for POM"]
    )
  )
}
extract_tl <- function(s) {
  list(
    alpha = c(
      get_val(s, "predation_depthno fish eaten"),
      get_val(s, "predation_deptheats a non-piscivorous fish"),
      get_val(s, "predation_deptheats a piscivorous fish")
    ),
    betas = setNames(sapply(main_vars, \(v) get_val(s, v)), main_vars),
    inter_betas = setNames(
      sapply(inter_pairs, \(p) get_val(s, paste0(p[1], ":", p[2]))), inter_names
    ),
    quad_betas = setNames(sapply(quad_names, \(v) get_val(s, v)), quad_names),
    re_offset = re_offset_fn(s)
  )
}
predicted_tl <- function(Xmat, pd, tl) {
  eta <- pd$intercept + linpred_main(Xmat, pd$betas, pd$inter_betas, pd$quad_betas) +
    pd$re_offset
  p_le1 <- plogis(pd$theta1 - eta)
  p_le2 <- plogis(pd$theta2 - eta)
  p1 <- p_le1; p2 <- p_le2 - p_le1; p3 <- 1 - p_le2
  shared <- linpred_main(Xmat, tl$betas, tl$inter_betas, tl$quad_betas) + tl$re_offset
  p1 * (tl$alpha[1] + shared) + p2 * (tl$alpha[2] + shared) + p3 * (tl$alpha[3] + shared)
}
predicted_tl_paired <- function(Xmat, obj) predicted_tl(Xmat, obj$pd, obj$tl)

n_ame_draws <- 150

# each inla.posterior.sample() call reconstructs 300 (now 150) full draws of
# the entire latent field (fixed effects + year/district REs + the SPDE field
# at every mesh node) - doing all four models back to back with no cleanup in
# between let transient allocations from earlier calls pile up on top of later
# ones, which is what produced the memory spike in this chunk. Reducing the
# draw count and forcing gc() between each call keeps peak memory down to
# roughly one model's worth at a time instead of the sum of all four.
set.seed(1)
rd_list <- lapply(inla.posterior.sample(n_ame_draws, fit_richness), \(s) extract_generic(s, "intercept"))
gc()
cd_list <- lapply(inla.posterior.sample(n_ame_draws, fit_connectance), \(s) extract_generic(s, "intercept"))
gc()
pd_list <- lapply(inla.posterior.sample(n_ame_draws, fit_predation_depth), extract_pd)
gc()
tl_list <- lapply(inla.posterior.sample(n_ame_draws, fit_trophic_length), extract_tl)
gc()
tl_draw_pairs <- Map(function(pd, tl) list(pd = pd, tl = tl), pd_list, tl_list)
```

```{r river-model-ame-compute}
#| include: false
#| cache: true

own_curvature_ame <- function(v, predicted_fn, draw_list, eps = 0.02,
                               probs = c(0.1, 0.5, 0.9),
                               level_labels = c("bas", "médian", "haut")) {
  levels_v <- quantile(X_all[, v], probs = probs)
  rows <- list()
  for (i in seq_along(levels_v)) {
    lvl <- levels_v[i]
    draws <- sapply(draw_list, \(obj) {
      Xp <- X_all; Xp[, v] <- lvl + eps
      Xm <- X_all; Xm[, v] <- lvl - eps
      mean((predicted_fn(Xp, obj) - predicted_fn(Xm, obj)) / (2 * eps))
    })
    rows[[i]] <- tibble::tibble(
      var = v, level = level_labels[i], mean = mean(draws),
      `0.025quant` = quantile(draws, .025), `0.975quant` = quantile(draws, .975)
    )
  }
  dplyr::bind_rows(rows) |> dplyr::mutate(level = factor(level, levels = level_labels))
}
dam_interaction_ame <- function(v, predicted_fn, draw_list, eps = 0.02,
                                 probs = c(0.1, 0.5, 0.9),
                                 level_labels = c("bas", "médian", "haut")) {
  levels_dm <- quantile(X_all[, "dist_mouth_m"], probs = probs)
  rows <- list()
  for (i in seq_along(levels_dm)) {
    lvl <- levels_dm[i]
    draws <- sapply(draw_list, \(obj) {
      Xp <- X_all; Xp[, v] <- Xp[, v] + eps; Xp[, "dist_mouth_m"] <- lvl
      Xm <- X_all; Xm[, v] <- Xm[, v] - eps; Xm[, "dist_mouth_m"] <- lvl
      mean((predicted_fn(Xp, obj) - predicted_fn(Xm, obj)) / (2 * eps))
    })
    rows[[i]] <- tibble::tibble(
      var = v, level = level_labels[i], mean = mean(draws),
      `0.025quant` = quantile(draws, .025), `0.975quant` = quantile(draws, .975)
    )
  }
  dplyr::bind_rows(rows) |> dplyr::mutate(level = factor(level, levels = level_labels))
}

nutrient_vars <- c("nitrate", "phosphate")
dam_vars <- c("barrier_upstream", "barrier_downstream")

nutrient_all <- dplyr::bind_rows(
  dplyr::bind_rows(lapply(nutrient_vars, own_curvature_ame, predicted_fn = predicted_gaussian, draw_list = rd_list)) |> dplyr::mutate(outcome = "richesse"),
  dplyr::bind_rows(lapply(nutrient_vars, own_curvature_ame, predicted_fn = predicted_beta, draw_list = cd_list)) |> dplyr::mutate(outcome = "connectance"),
  dplyr::bind_rows(lapply(nutrient_vars, own_curvature_ame, predicted_fn = predicted_tl_paired, draw_list = tl_draw_pairs)) |> dplyr::mutate(outcome = "longueur trophique")
) |> dplyr::mutate(row = "Nutriments")

dam_all <- dplyr::bind_rows(
  dplyr::bind_rows(lapply(dam_vars, dam_interaction_ame, predicted_fn = predicted_gaussian, draw_list = rd_list)) |> dplyr::mutate(outcome = "richesse"),
  dplyr::bind_rows(lapply(dam_vars, dam_interaction_ame, predicted_fn = predicted_beta, draw_list = cd_list)) |> dplyr::mutate(outcome = "connectance"),
  dplyr::bind_rows(lapply(dam_vars, dam_interaction_ame, predicted_fn = predicted_tl_paired, draw_list = tl_draw_pairs)) |> dplyr::mutate(outcome = "longueur trophique")
) |> dplyr::mutate(row = "Barrages × distance")

ame_merged <- dplyr::bind_rows(nutrient_all, dam_all) |>
  dplyr::mutate(
    outcome = factor(outcome, levels = c("richesse", "connectance", "longueur trophique")),
    row = factor(row, levels = c("Nutriments", "Barrages × distance")),
    var_label = dplyr::recode(var,
      nitrate = "Nitrate", phosphate = "Phosphate",
      barrier_upstream = "Barrage amont", barrier_downstream = "Barrage aval"
    )
  )
```

```{r fig-ame-nutrients-barrages}
#| echo: false
#| label: fig-ame-nutrients-barrages
#| fig-cap: "Effet marginal moyen (AME) du nitrate et du phosphate (auto-interaction,
#|   ligne du haut) et des deux effets barrage (interaction avec la distance à
#|   l'embouchure, ligne du bas), sur les trois métriques de structure des
#|   réseaux trophiques (colonnes). Barres verticales : intervalle de crédibilité
#|   à 95%."
#| fig-width: 9
#| fig-height: 5.5

var_colors <- c(
  "Nitrate" = "#1b9e77", "Phosphate" = "#d95f02",
  "Barrage amont" = "#7570b3", "Barrage aval" = "#e7298a"
)

ggplot(ame_merged, aes(level, mean, color = var_label)) +
  geom_hline(yintercept = 0, linetype = "dashed", color = "grey50") +
  geom_pointrange(
    aes(ymin = `0.025quant`, ymax = `0.975quant`),
    position = position_dodge(width = 0.4)
  ) +
  scale_color_manual(values = var_colors) +
  facet_grid(row ~ outcome, scales = "free_y") +
  labs(
    x = "Niveau (bas / médian / haut)",
    y = "Effet marginal moyen (pente locale)", color = NULL
  ) +
  nice_theme() +
  theme(legend.position = "bottom")
```

## Difficultés rencontrées {#sec-difficultes}

La principale difficulté rencontrée tient à la diversité et à la complexité des
données que le projet nécessite d'intégrer. Par essence, le continuum
rivière-mer impose de combiner des données d'eau douce et marines, ce qui a une
double implication en termes d'effort : doubler le nombre de bases de données à
traiter (pêche en mer et en rivière, par exemple), et harmoniser ces dernières
entre elles (unités, protocoles de pêche, etc.). Cette double implication vaut
aussi bien pour les données biologiques que pour les données environnementales
(AMOBIO en rivière, REPHY en mer). Considérer l'ensemble du continuum implique
également de prendre en compte toutes les espèces qui s'y trouvent, ce qui
allonge d'autant la liste des espèces pour lesquelles il faut rassembler des
informations (158 espèces dans notre étude, contre 52 chez @Bonnaffé-etal-2024,
qui étudient les réseaux trophiques de rivière en France). Ces différents points
n'ont pas été bloquants, mais ont considérablement allongé la phase de
préparation des données. C'est ce travail, ainsi que la richesse des données
restant à exploiter, qui motive la demande de prolongation du contrat.

## Perspectives {#sec-perspectives}

Nous détaillons ici, dans l'ordre chronologique, les prochaines étapes prévues
avant la fin du contrat initial (fin août 2027). Un calendrier détaillé de
cette prolongation est fourni dans le formulaire qui accompagne ce document.

### Finalisation de l'harmonisation des données

Dans un premier temps, il sera nécessaire d'achever l'harmonisation des
différentes sources de données. En particulier, les données de nutriments des
bases REPHY et AMOBIO restent à l'heure actuelle incohérentes entre elles. Par
exemple, AMOBIO mesure séparément le nitrite et le nitrate, alors que REPHY ne
fournit que leur somme. Nous prévoyons également d'examiner les bases de données
que le projet AMOBIO agrège : Naïades pour les nutriments en rivière, ROE pour
les barrages. Cela nous permettra de mieux comprendre le détail de ces données
et leurs éventuelles limites. Si leur utilisation s'avère aisée, et que le temps
le permet, nous prévoyons d'affiner le calcul de nos métriques d'impact des
pressions anthropiques en partant directement de ces bases de données, plutôt
que d'utiliser les mesures indirectes fournies par AMOBIO. Cette étape sera
suivie d'une phase de modélisation statistique des données, afin de quantifier
l'impact des pressions sur les écosystèmes le long du continuum rivière-mer.
Nous détaillons en quoi consistera cette étape dans ce qui suit.

### Modélisation statistique

Ici, nous partirons des mesures d'impact des pressions (barrages et nutriments)
afin de modéliser leur impact sur les écosystèmes le long du continuum
rivière-mer. Nous réaliserons cette étape avec le paquet `R-INLA`. Nous
choisissons cet outil pour trois raisons : 1) il utilise un cadre bayésien qui
permet de mieux propager l'incertitude (par exemple des mesures de nutriments
interpolées), et de générer des scénarios contrefactuels (par exemple, pour
estimer l'impact de l'arasement d'un barrage) ; 2) il est rapide car basé sur
l'approximation de Laplace plutôt que sur un algorithme de Monte-Carlo, ce qui
facilite le passage à l'échelle ; 3) il permet de tenir compte de
l'autocorrélation spatiale dans le processus de modélisation. Modéliser
proprement ce phénomène permet de mieux capturer les effets des pressions, qui
seraient autrement biaisés [@FDormann-etal-2007]. De plus, INLA permet de
construire des modèles hiérarchiques et donc de tenir compte de la variabilité
entre bassins versants et protocoles de pêche de manière optimale, en les
intégrant comme effets aléatoires.

L'exercice de modélisation qui nous attend est particulièrement ardu, car il
nécessite de prendre en compte la topologie du bassin hydrographique dans le
terme d'autocorrélation spatiale. Deux opérations ont une plus grande chance
d'être similaires si elles sont proches en distance hydrographique plutôt qu'en
distance euclidienne, comme cela est le plus souvent fait. Si certaines études
ont déjà considéré ce problème statistique [@Gimenez-2024b], peu l'ont fait à
l'échelle de plusieurs bassins versants [@Peterson-Hoef-2010b]. Pour ce faire,
nous utiliserons le nouveau paquet `MetricGraph` [@Bolin-Simas-Wallin-2023].
Cette phase de modélisation devrait occuper les premiers mois de l'année 2027.

## Valorisation {#sec-valorisation}

Plusieurs communications ont déjà été réalisées afin de présenter le projet : à
l'ANR WINE, qui s'intéresse à la dynamique des réseaux trophiques dans des
réseaux spatiaux, et à l'AG de l'UMR DECOD ; un résumé a également été soumis
pour présenter les premiers résultats à la conférence BES 2026. Une fois les
résultats finalisés (horizon printemps 2027), un article sera aussi soumis dans
une revue d'écologie généraliste à fort impact. Enfin, cet automne, un article
de vulgarisation de synthèse sur le continuum rivière-mer sera proposé à
Planète-Vie, dont l'éditeur a déjà manifesté son intérêt pour le sujet.
